臺灣高等法院高雄分院刑事判決
111年度上訴字第71號
上  訴  人  臺灣高雄地方檢察署檢察官
上  訴  人  
即  被  告  侯清連


選任辯護人  蔣佳吟律師（法扶律師）
上列上訴人因被告偽造文書等案件，不服臺灣高雄地方法院110
年度訴字第193號，中華民國110年12月1日第一審判決（起訴案
號：臺灣高雄地方檢察署109年度偵字第12177號），提起上訴，
本院判決如下：
    主  文
上訴駁回。
    事  實
一、侯清連係趙潘金葉（已歿）之友人，受趙潘金葉生前委託，
    保管趙潘金葉設於兆豐國際商業銀行（下稱兆豐商銀）高雄
    分行帳戶（帳號末4碼為5277號，餘詳卷）、第一商業銀行
    （下稱第一商銀）前鎮分行帳號帳戶（帳號末4碼為7921號
    ，餘詳卷）之存摺各1本及印章1個。嗣趙潘金葉於民國108
    年1月29日去世，侯清連明知未得趙潘金葉或其全體繼承人
    授權處理趙潘金葉之遺產，竟意圖為自己不法之所有，基於
    行使偽造私文書及詐欺之犯意，即於翌日即108年1月30日某
    時，分別為下列行為：
  ㈠前往址設高雄市○○區○○○路000號之兆豐商銀，書立自趙潘金
    葉前開兆豐商銀帳戶提領新臺幣（下同）30萬元之取款憑條
    ，並盜蓋其保管之「趙潘金葉」印章，而生「趙潘金葉」之
    印文1枚於上開取款憑條存戶簽章欄上，以示趙潘金葉本人
    同意自其兆豐商銀帳戶提領30萬元之意，並持之交付承辦銀
    行人員而行使之，致使承辦人員陷於錯誤，如數交付30萬元
    現金予侯清連，致生損害於兆豐商銀及趙潘金葉之全體繼承
    人。
  ㈡前往址設高雄市○鎮區○○○路000號之第一商銀，書立自趙潘金
    葉前開第一商銀帳戶提領50萬元之取款憑條，並盜蓋其保管
    之「趙潘金葉」印章，而生「趙潘金葉」之印文2枚於上開
    取款憑條存戶簽章欄上，以示趙潘金葉本人同意自其第一商
    銀帳戶提領50萬元之意，並持之交付承辦銀行人員而行使之
    ，致使承辦人員陷於錯誤，如數交付50萬元現金予侯清連，
    致生損害於第一商銀及趙潘金葉之全體繼承人。嗣侯清連將
    上開領款事宜告知趙潘金葉之繼承人即其兒女趙翊岑、趙其
    坊等人，始悉上情。
二、案經趙翊岑訴由臺灣高雄地方檢察署檢察官偵查起訴。　　
    理  由
壹、證據能力：
　　按被告以外之人於審判外之陳述，雖不符刑事訴訟法第159
    條之1至之4等4條之規定，而經當事人於審判程序同意作為
    證據，法院審酌該言詞陳述或書面陳述作成時之情況，認為
    適當者，亦得為證據；當事人、代理人或辯護人於法院調查
    證據時，知有刑事訴訟法第159條第1 項不得為證據之情形
    ，而未於言詞辯論終結前聲明異議者，視為有前項之同意，
    同法第159條之5定有明文。立法意旨在於傳聞證據未經當事
    人之反對詰問予以核實，原則上先予排除；惟若當事人已放
    棄反對詰問權，於審判程序中表明同意該等傳聞證據可作為
    證據；或於言詞辯論終結前未聲明異議，基於尊重當事人對
    傳聞證據之處分權，及證據資料愈豐富，愈有助於真實發見
    之理念，且強化言詞辯論主義，使訴訟程序得以順暢進行，
    上開傳聞證據亦均具有證據能力。查本判決所引具傳聞性質
    之審判外供述證據，檢察官、上訴人即被告侯清連（下稱被
    告）及辯護人於本院審判程序時，均表示同意有證據能力（
    見本院卷第197頁），本院審酌各該傳聞證據作成時之情況
    ，認均與本件待證事實具有關聯性，且查無證據足以證明言
    詞陳述之傳聞證據部分，陳述人有受外在干擾、不法取供或
    違反其自由意志而陳述之情形；書面陳述之傳聞證據部分，
    亦無遭變造或偽造之情事；衡酌各該傳聞證據，作為本案之
    證據亦屬適當，自均得為證據，而有證據能力。
貳、認定犯罪事實所憑之證據及理由：
一、訊據被告侯清連對其曾受趙潘金葉委託保管兆豐商銀、第一
    商銀帳戶之存摺各1本及印章1個，並曾於前揭時地，蓋用其
    所保管之「趙潘金葉」印章於取款憑條上，而分別自趙潘金
    葉上開兆豐商銀及第一商銀帳戶提領30萬元、50萬元一節，
    於警詢及偵審中均坦白承認，並有兆豐商銀108年03月22日
    兆銀總集中字第1080014312號函附帳戶交易明細表、108年0
    6月05日兆銀總集中字第1080027022號函附108年01月30日新
    臺幣存摺類存款取款憑條（T105）、第一商銀總行108年07
    月30日一總營集字第89925號函附客戶基本資料及歷史交易
    明細表、第一商銀前鎮分行109年02月27日一前鎮字第00009
    號函附108年01月30日第一商銀取款憑條等在卷（參他卷第4
    5至47、53至57、103至107、265至267頁）為證，堪信可採
    。惟被告矢口否認有何詐欺取財及行使偽造私文書之犯行，
    辯稱：趙潘金葉因年事已高，擔心其過世後，罹患精神病與
    其同住之兒子趙益晟後續照顧問題，欲將財產信託登記在被
    告名下，由其負責在趙潘金葉死後照料趙益晟一事，並於10
    7年12月間，將其名下郵局、兆豐金、第一銀及元大銀等金
    融帳戶及印章，委由被告保管，之後雖因趙潘金葉於108年1
    月29日突然死亡，致未及完成相關信託程序，然就照顧趙益
    晟未來生活部分，仍堪認趙潘金葉有委任被告為之，是被告
    提領上開80萬元時，主觀上僅係為執行趙潘金葉委任事項，
    並不知悉其已經死亡一事，且上開委任事務之性質，亦不因
    趙潘金葉死亡而告消滅，自難認被告主觀有何犯罪之故意可
    言云云。
二、趙潘金葉委託被告保管郵局、兆豐金、第一銀及元大銀帳戶
    ，並授權其可提存帳戶內款項等情，據被告提出趙潘金葉委
    託授權書5紙在卷可參（他字卷第67至75頁），可認被告在
    趙潘金葉生前，固有提領上開帳戶內款項之權。然在趙潘金
    葉死後，依民法第550條規定，上開委任關係已經消滅，除
    非有委任事務性質不能消滅者，否則趙潘金葉所有財產，已
    成為繼承人之遺產，非經全體繼承人同意，被告自不能任意
    提領趙潘金葉上開帳戶內款項。則依被告上開所辯，本件主
    要爭點應為：㈠被告前往上開銀行領款時，是否知悉趙潘金
    葉已經亡故？㈡趙潘金葉有無與被告達成信託其上開帳戶存
    款之意思合致？㈢被告與潘金葉間若未有信託約定，其受趙
    潘金葉委任事務，雙方成立之委任關係，有無因趙潘金葉死
    亡而告消滅等情？茲析述如下：
　㈠被告前往上開銀行領款時，是否知悉趙潘金葉已經亡故？
  ⒈趙潘金葉係於108年1月29日夜間死亡一節，有趙潘金葉之除
    戶戶籍謄本、高雄市○鎮○○○○○000○00○00○○市鎮○○○00000000
    000號函附死亡證明書（其上載死亡時間為108年1月29日23
    時40分）等件在卷可證（他卷第11頁、原審訴字卷第45頁）
    。關於上開趙潘金葉死亡時間是如何確認等節，證人即趙潘
    金葉之繼承人趙其坊於原審審理中證稱：那天早上我受通知
    趕回高雄母親住處，二哥趙益晟說母親人已在殯儀館，我去
    殯儀館看母親後要處理後續，殯儀館的人跟我講流程，因為
    死亡要開具證明，才能請一些我們要的東西。殯葬業就請人
    來開具死亡證明書，他們有請醫院來殯儀館相驗，開死亡證
    明書給我，死亡證明書是這樣來的。死亡證明書上的死亡時
    間，是當時問里長，里長說大概是那個時間；趙益晟是說事
    情發生沒多久，母親遺體晚上就去殯儀館了，我也有問趙益
    晟死亡時間，他講得不清楚，說大概是這樣；死亡時間是我
    問了里長和趙益晟後，再告訴醫生，醫生依這個時間開立的
    等語（原審訴字卷第103至104、106至108頁），經核與被告
    於原審審理時所稱：29日晚上，里長跟警員到場時我有路過
    ，我路過只有看到趙潘金葉躺在家裡一樓客廳那邊。我有去
    關心、瞭解一下，去關心是因為趙益晟報案他母親往生，我
    有在旁邊看一下等語（原審院卷第109至110頁）相符，可知
    趙潘金葉應於108年1月29日夜間即已死亡，經與其同住之趙
    益晟發現後報案，員警與里長一同到場確認後，其大體送至
    殯儀館冰存安放；而死亡證明書上之日期，是經由趙其坊向
    當時在場之里長、趙益晟確認後再轉知醫生，應屬可信。
　2.被告固辯稱其發現趙潘金葉躺在家中時，主觀並未認為趙潘
    金葉已經死亡，僅認為趙潘金葉可能時日不多而已，且現場
    亦無專業醫生在場確認趙潘金葉死亡時間，專業醫生是108
    年1月31日始到場確認趙潘金葉死亡，並開立死亡證明書，
    應以該時間為趙潘金葉死亡時間云云。然趙潘金葉在趙益晟
    認其死亡並報警後，即經員警、里長到場察看，最終並將其
    送至殯儀館，可認趙潘金葉在該時已經確認死亡，否則理應
    將其送往醫院急救，而非逕將其送往殯儀館。被告於現場既
    見趙潘金葉躺在一樓客廳，且里長及員警在旁，並知悉是趙
    益晟報案母親已經往生，衡情依此客觀情狀，常人均可判斷
    趙潘金葉應已死亡一事，被告對此難認有無法辨別之理，是
    其辯稱該時主觀未認趙潘金葉已經死亡，尚與一般事理不符
    ，自無可採。另趙潘金葉經送至殯儀館後，醫生於108年1月
    31日到場，主要係為進行行政相驗並開立死亡證明書一事，
    該時顯非趙潘金葉死亡之時間，況被告於108年1月30日書立
    交付予趙翊岑及趙其坊之說明書，已寫明所領30萬元、50萬
    元為喪事費（詳見下述），益徵其在死亡證明書開立之前，
    即知悉趙潘金葉已經死亡一事，其所辯應以死亡證明書開立
    日期作為趙潘金葉死亡日期，難認有理。
　3.被告辯稱當時不知趙潘金葉已經死亡，固提出第一商銀「大
    額通貨交易資料(申報)建檔認證用紙兼提問表」1紙，對於
    其上詢問提領現金用途，據被告回覆「醫療支出」等語在卷
    為證（他卷第269頁），然因該提問表尚詢及：請問存戶本
    人現在何處？據被告回稱醫院等語，被告如上回覆內容，顯
    與其經由趙益晟告知母親已經往生，暨現場親眼所見趙潘金
    葉直接躺在家中客廳，未被送往醫院等情不同，參以被告於
    原審審理時尚稱：一般死亡公告後，銀行會凍結等語（原審
    訴字卷第132頁），可認其對於存戶所有人死亡後，帳戶內
    款項會成為繼承人遺產，他人不得隨意動支等情，亦有一定
    瞭解，是被告面對銀行提問時，為前開不實答覆，明顯是擔
    心若如實回覆，經銀行行員發覺存戶已經死亡，會拒絕其提
    領款項，始謊稱上情予以回應，自難憑此資為對其有利認定
    。
　4.綜上，被告於108年1月29日夜間，即知悉趙潘金葉已經死亡
    ，卻仍於翌日持趙潘金葉存摺及印章，前往銀行提領上開款
    項等情，堪已認定。
　㈡趙潘金葉有無與被告達成信託其上開帳戶存款之約定？
　  被告於警詢及偵查中供稱：趙潘金葉是為了自己養老及趙益
    晟生活才委託我處理，她當時是說要將帳戶「信託」給我照
    顧她們兩人，如果是委任的話就不用找我，他們自己就可以
    繼承方式處理等語（他卷第63頁、偵卷第68頁、本院卷第78
    頁）。觀之本案被告共提出5份趙潘金葉委託授權之相關文
    件，其中4份文件，僅記載委託授權被告處理及提存趙潘金
    葉名下郵局、元大銀行、第一銀行、兆豐銀行等文字，未如
    一般信託契約須載明信託標的、目的、信託期間、信託關係
    人、受益人等內容，自無從由此認定趙潘金葉曾將其上開帳
    戶內存款信託予被告。至另份委託授權書記載【茲委託被告
    處理「第一商業銀行受託信託財產專戶」及「房屋地址：高
    雄市○○○○段000號10樓，不動產買賣契約書」之查詢及處理
    事宜】，雖出現「信託財產專戶」等文字，然被告對此係稱
    該授權書是指房屋買賣的問題授權給我，其餘4張銀行授權
    書才是趙潘金葉將所有財產交給我，這是兩不同案件等語（
    本院卷第78頁），顯見上開委託授權書雖有「信託財產專戶
    」等文字，然仍非表示趙潘金葉欲將其銀行存款信託予被告
    之意，是本案趙潘金葉有無將其財產信託予被告之意，又信
    託之內容為何，均僅為被告單方面說詞，無其他事證予以證
    明。另參被告於本院審理時供稱：信託要詳列項目並至法院
    公證，當時趙潘金葉委託我去查財產，因為還沒有查清楚不
    知道總額是多少，同時為了便利我提款使用，所以簽了上開
    授權書給我，但在信託作業還沒完成前，趙潘金葉就過世等
    語（本院卷第77、78頁），顯見被告雖稱趙潘金葉欲將財產
    信託予其，但因其未清查趙潘金葉財產完畢，兩造尚未完成
    正式信託契約簽立，參以被告自承上開委託授權書是其草擬
    後由趙潘金葉簽立等語，可認其非不知法律之人，並會以書
    面確認兩造權利義務，是其若已與趙潘金葉達成信託意思合
    致，理應簽立信託契約以確保兩造權利義務，被告既無法提
    出相關信託約定之書面文件，堪認其與趙潘金葉尚未完成信
    託約定，是其自無依信託約定，處理趙潘金葉銀行帳戶款項
    之權。
　㈢被告與潘金葉間若未有信託約定，其受趙潘金葉委任事務，
    雙方成立之委任關係，有無因趙潘金葉死亡而告消滅等情？
　1.被告前稱趙潘金葉委託其處理事項，雖難認雙方已達成信託
    之意思合致，然仍有相關委任規定之適用。又委任關係，因
    當事人一方死亡、破產或喪失行為能力而消滅。但契約另有
    訂定，或因委任事務之性質不能消滅者，不在此限，民法第
    550條定有明文。本案縱認趙潘金葉曾委託被告照顧其與趙
    益晟2人生活，然就照顧趙潘金葉部分，自因趙潘金葉死亡
    而使此委任事務消滅；另就照顧趙益晟部分，因趙潘金葉與
    被告間未有財產信託之約定，自無信託法第10條所定，受託
    人死亡時，信託財產不屬於其遺產規定之適用。是在趙潘金
    葉亡故後，其所有財產轉為繼承人遺產，被告已無權再動支
    該款項，另趙益晟本亦可藉由遺產之獲取來維持生活，亦無
    再由被告對其照顧生活之必要，應認此部分委任事務之性質
    ，亦因無法續為進行而告消滅。至此委任關係已屬消滅等情
    ，能否為被告所認知等節，觀之被告於本院審理時供稱：委
    任就是一般委託辦理一件事情，有死亡時就終止，但信託目
    的於當事人死亡時，信託關係還是繼續等語（本院卷第77頁
    ），可認其對前述信託與委任關係之區別知之甚詳，亦知委
    任關係會因委任人死亡而告消滅，則在本案信託關係尚未成
    立前，被告自應知悉在趙潘金葉亡故後，其已無權再動用其
    財產，詎其仍在趙潘金葉死亡後提款上開款項，其主觀有為
    本案犯罪之故意甚明。
　2.況就被告提領上開款項與其受委託事務有何關連等節，被告
    曾製作書面交予趙潘金葉繼承人說明其提款目的，據其於原
    審審理時自承明確（原審訴字卷第102、109頁）。觀之該說
    明書記載「108/1/30領喪事費30萬」、「108/1/30領喪事費
    50萬」等語，可認被告領取上開款項目的係做喪葬費使用，
    此與被告前稱趙潘金葉係委託其照顧生活等節，已不相同。
    另被告嗣後並未支付任何喪葬費等節，據證人即趙潘金葉之
    女趙翊岑於審理中證稱：被告說他幫我母親領了80萬元，說
    喪葬費有收據什麼的，可以跟他申請，但我們每一筆喪葬費
    要跟他申請時，他都不要收也不接受，說因為我們兄弟姐妹
    全部沒有到場，他就不接受等語（原審訴字卷第94頁）、證
    人即趙潘金葉之子趙其坊於審理時證稱：我母親喪葬費都我
    支出的，有收據的總共是40幾萬元，當初被告有說要給我，
    我後來跟他要，他都推託，最後也沒有給我等語明確（他字
    卷第138頁），被告對此雖稱：他們從來沒有將收據、發票
    拿來我這申請款項，所以喪葬費沒辦法領等語（原審訴字卷
    第103頁)，然經衡以一般事理，被告既稱已領取趙潘金葉存
    款欲支付喪葬費，趙其坊等人於支出喪葬款項後，實無不向
    被告請款之理，被告未支付喪葬費之原因，自以趙翊岑、趙
    其坊前稱其等欲請款時，被告均推託不予付款等語為可採。
    由此被告提領上開款項，卻不支付喪葬費用等節，亦令人質
    疑被告主觀究係基於何目的而領款。
　3.被告後就上開提領款項，從中收取45萬8,223元充作自己服
    務費等情，據其於警詢自承：當時趙潘金葉有說要留一筆養
    老金給我，但沒有說多少錢，後來趙翊岑同意付我一成服務
    費，因為趙潘金葉全部財產約4百多萬元，我從中拿取一成
    即45萬8,223元等語（原審訴字卷第136、137頁、本院卷第5
    9頁），對此證人趙翊岑則證稱：當時被告說他領80萬元是
    要支付喪葬費用，但實際上喪葬費用非他所支付，後來在協
    調會上，被告說要服務費，我們同意給付80萬元的一成即8
    萬元，最高到15萬元，但被告說不夠要將80萬元扣著等語（
    他卷第148頁、原審訴字卷第35頁），顯見被告在雙方協調
    尚有歧異之狀況下，非是訴諸法律尋求法院為公正裁判，反
    而自行決定服務費用數額，並逕行從所領取之款項中予以扣
    除使用，是由被告提領款項後，先拒絕支付喪葬費用，再自
    行決定服務費用等節，益徵其提領上開款項時，有為自己不
    法利益考量。至被告稱其有將上開服務費以外之34萬1,777
    元交予趙益晟充作生活費使用等節，固提出支出明細資料等
    件在卷可參（本院卷第135頁），然趙潘金葉委任被告之事
    務，已經趙潘金葉死亡致委任關係消滅，該趙潘金葉存款已
    屬全體繼承人遺產，被告無權加以動用等情，業如前述，是
    被告提領上開款項後，縱將部分交予趙益晟使用，並無礙其
    本案犯行之成立。況被告屢稱係受趙潘金葉委託照顧趙益晟
    生活，然其就所提領之80萬元中，從中收取過半之服務費用
    ，竟高於照料趙益晟所為花費，此顯亦與趙潘金葉委任其照
    顧趙益晟之生活目的不符，益徵被告領取上開款項係為自己
    牟利，其給付趙益晟費用部分，應為合理化領取上開款項之
    藉口而已，難以此資為對被告有利認定。
　㈣此外，辯護人另以被告若果有侵吞趙潘金葉財產之意，為何
    僅從中領取80萬元，而不提領全部款項，又為何會主動向繼
    承人等告知已領取該筆款項等語為被告置辯。然被告正係因
    僅領取趙潘金葉之部分款項，始得以前述受趙潘金葉委任等
    語加以置辯，若其果將趙潘金葉款項全部提領一空，反而難
    以合理化自己所為，況本案無論被告動機為何，其明知在趙
    潘金葉亡故後，已無權再動用趙潘金葉存款，卻仍以其名義
    領取前開款項，所為已屬構成犯罪，參以被告領取款項後，
    從中取得過半金額供己使用，僅將餘額部分交予趙益晟，此
    亦與其所稱趙潘金葉委任之目的相違，亦徵被告提領上開款
    項時，主觀應有牟自己利益之不法意圖。是辯護人所稱上情
    僅屬被告犯罪動機領域，並無礙於其犯罪主觀故意之成立。
　㈤當事人聲請調查之證據，待證事實已臻明瞭無再調查之必要
    者，應認為不必要，刑事訴訟法第163條之2第2項定有明文
    。被告固聲請傳喚第一銀行前鎮分行行員陳柳帆，欲證明其
    提領趙潘金葉第一銀行帳戶內款項時，陳柳帆曾致電向趙益
    晟確認，經其確認後才得以領取等情，然趙潘金葉亡故後，
    所有存款均轉為繼承人之遺產，非經全體繼承人同意，不得
    任意動用該款項，已如前述，是被告在提領上開款項時，縱
    曾經趙益晟加以確認，因非全體繼承人均受告知並同意此事
    ，被告仍無權提領趙潘金葉之款項，應認被告此部分調查證
    據之聲請，並無必要，附此敘明。
　㈥綜上所述，本件事證明確，被告上開犯行洵堪認定，應依法
    論科。
參、論罪部分
    按人之權利能力，始於出生，終於死亡，民法第6條定有明
    文。是縱原經他人生前授予代理權以處理事務，但該本人一
    旦死亡，人格權利即消滅，其權利能力立即喪失，已無授權
    或同意別人代理之可言，原代理權當然歸於消滅，倘仍以本
    人名義製作文書，因有令人誤認該他人尚存於世之可能，自
    已發生抽象之危害，故於本人死亡時，倘未經被繼承人之全
    體繼承人同意，即以被繼承人名義製作取款憑條，提領被繼
    承人帳戶內之存款，其行為自有生損害於其餘繼承人之虞。
    是核被告於事實一㈠、㈡所為，均係犯刑法第216條、第210條
    之行使偽造私文書罪及同法第339條第1項之詐欺取財罪。被
    告在第一商銀之取款憑條之「存戶簽章」欄盜蓋「趙潘金葉
    」印章，而生「趙潘金葉」之印文2枚，係出於單一行為決
    意，於同一時、地密接實施，侵害相同法益，各行為之獨立
    性極為薄弱，應屬接續犯。其所為上開盜用印章之行為，各
    為偽造私文書之部分行為，其偽造私文書復持以行使，偽造
    之低度行為，應為行使之高度行為所吸收，均不另論罪。又
    被告上開行使各該取款憑條之行為，均係以一行為同時觸犯
    刑法第216條、第210條之行使偽造私文書罪及同法第339條
    第1項之詐欺取財罪，具想像競合犯之關係，應依刑法第55
    條規定，從一重論以行使偽造私文書罪處斷。被告所犯上開
    事實一㈠、㈡2罪，犯意各別、行為互殊、被害法益各有不同
    ，應予分論併罰。
肆、上訴論斷
一、原審認被告上開所為事證明確，並以行為人之責任為基礎，
    審酌被告濫用趙潘金葉生前對其信任，竟趁其死亡後家屬未
    及因應及銀行未獲通知之空窗期，逕自領取其存款而專擅自
    用，損及銀行管理存戶帳戶之正確性及趙潘金葉全體繼承人
    之權益，實有不該；另考量2次所為犯行領取之款項，併審
    酌其自述二專畢業之教育程度、無業且無固定收入之經濟狀
    況、未婚、無兒女之家庭狀況等一切情狀，就被告所犯上開
    2罪，各量處有期徒刑4月及有期徒刑6月；再依刑法第51條
    數罪併罰所採限制加重原則，及多數犯罪責任遞減原則之法
    理，考量被告2次犯行之手法、侵害之法益等情，定應執行
    刑有期徒刑8月，並就沒收部分說明：被告如事實一㈠、㈡所
    為，各領得趙潘金葉之存款30萬元、50萬元，屬其犯罪所得
    ，應依刑法第38條之1第1項前段、第3項規定，於被告所犯2
    罪刑項下，分別宣告沒收，於全部或一部不能沒收或不宜執
    行沒收時，追徵其價額。另上開兆豐商銀取款憑條上「趙潘
    金葉」之印文1枚、第一商銀取款憑條上「趙潘金葉」之印
    文2枚，係盜蓋真正趙潘金葉印章而來，並非偽造之印文，
    無從諭知沒收。經核原審認事用法均無違誤，量刑亦稱妥適
    ，沒收部分也屬正確，被告上訴否認犯行，請求撤銷原判決
    ，為無理由，應予駁回。
二、檢察官上訴雖認被告犯後否認犯行，更易辯詞，且迄今未表
    示賠償意願，亦未與被害人達成和解，顯見犯後態度不佳，
    原審判決量刑過輕等語。被告上訴則另稱：若本案仍認被告
    有罪，請審酌被告自始本於受委任地位為趙潘金葉處理事務
    ，因其突然過世引發本案糾紛使其蒙受不白之冤，予以從輕
    量刑，並諭知緩刑等語。按法院對被告之科刑，應依法益侵
    害之程度及行為人之責任基礎衡量評估，酌定與罪責程度相
    當之刑罰，使罰當其罪，始足以反映犯罪之嚴重性，並提昇
    法律功能及保護社會大眾安全。原判決已以被告責任為基礎
    ，斟酌本案犯罪情節、被告提領各筆款項數額、對銀行及全
    體繼承人所受損害，暨如上所述智識程度、家庭經濟狀況等
    一切情狀而為量刑，經核已在適法範圍內加以裁量，所為量
    刑亦無明顯過輕、過重等情，自無違法不當可言，是本院認
    原審分別量處之上開刑度已足評價被告應負擔之罪責，縱原
    審漏未審酌被告犯後態度，稍有瑕疵，仍不足憑此加重被告
    之刑罰，檢察官及被告所為上開指摘，均難認有理由。此外
    ，因被告犯後始終否認犯行，且未與被害人達成和解，本院
    審酌後認對被告所處之刑並無暫不執行為當之情事，爰不予
    宣告緩刑。
三、被告就沒收部分上訴雖稱其所領取之80萬元，其中34萬1,77
    7元已作為趙益晟之生活費用，此部分已屬實際發還被害人
    。又趙益晟承諾給予被告協助管理帳戶之生活費，合計21萬
    1,081元，暨本案繼承人曾允諾給付服務費15萬元予被告，
    均非屬犯罪所得須沒收之範圍云云。然查：被告所領款之80
    萬元，為趙潘金葉遺產之一部，且依卷內資料所示，未見已
    經全體繼承人協議分割，自屬全體繼承人公同共有，而依公
    同共有性質，各繼承人並無應有部分之概念，尚無從單以「
    應繼分之範圍」，認定趙益晟繼承財產數額。況繼承人繼承
    之財產上尚須扣除繼承費用、被繼承人債務後，始得加以分
    配，是在遺產合法分配前，根本無法確定繼承人應得之遺產
    數額為多少，被告擅自將部分款項給予趙益晟，難認屬將犯
    罪所得合法發還被害人，惟若嗣後檢察官執行時，認本案繼
    承人已為合法遺產分割，仍可再視趙益晟繼承範圍，認定合
    法發還被害人之部分。另被告自提領趙潘金葉存款完畢時，
    即已取得本案犯罪所得，其稱趙益晟嗣後允諾給予費用，暨
    趙翊岑等繼承人同意給付15萬元服務費部分，均為其取得犯
    罪所得後所生事項，並不影響本案犯罪所得之認定。況在未
    得全體繼承人同意前，趙益晟允諾給予被告費用根本不生任
    何效力。另本案繼承人原提議給付被告15萬元服務費部分，
    亦早經被告拒絕致兩造未能達成共識，業如前述，顯見被告
    上開提及之款項，均無法自本案犯罪所得予以扣除。此外，
    本案被告之不法犯罪所得，因未合法發還予被害人，或與被
    害人達成和解，本院斟酌對被告宣告沒收及追徵其價額，亦
    無刑法第38條之2第2項所定過苛條款之適用。是原審就本案
    犯罪所得宣告沒收並無不當，被告就此部分上訴並無理由，
    應予駁回。
據上論斷，依刑事訴訟法第368條，判決如主文。
本案經檢察官楊翰濤提起公訴，檢察官翁誌謙提起上訴，檢察官
孫小玲到庭執行職務。
中　　華　　民　　國　　111 　年　　11　　月　　9 　　日
                  刑事第四庭　　審判長法　官　黃建榮
　　　　　　　　　　　　　　　　　　  法　官　林書慧
　　　　　　　　　　　　　　　　　 　 法　官　黃宗揚　　
以上正本證明與原本無異。
如不服本判決應於收受本判決後20日內向本院提出上訴書狀，其
未敘述上訴理由者，並得於提起上訴後20日內向本院補提理由書
狀（均須按他造當事人之人數附繕本）「切勿逕送上級法院」。
中　　華　　民　　國　　111 　年　　11　　月　　9 　　日
　　　　　　　　　　　　　　　　　　　書記官  秦富潔
本案論罪科刑法條：
中華民國刑法第210條
（偽造變造私文書罪）
偽造、變造私文書，足以生損害於公眾或他人者，處 5 年以下
有期徒刑。

中華民國刑法第216條
（行使偽造變造或登載不實之文書罪）
行使第 210 條至第 215 條之文書者，依偽造、變造文書或登載
不實事項或使登載不實事項之規定處斷。

中華民國刑法第339條第1項
（普通詐欺罪）
意圖為自己或第三人不法之所有，以詐術使人將本人或第三人之
物交付者，處 5 年以下有期徒刑、拘役或科或併科 50 萬元以
下罰金。